【裁判字號】    89,台上,8044
【裁判日期】    891229
【裁判案由】    違反槍砲彈藥刀械管制條例
【裁判全文】
最高法院刑事判決                              八十九年度台上字第八○四四號
    上  訴  人  甲○○
右上訴人因違反槍砲彈藥刀械管制條例案件，不服台灣高等法院台南分院中華民國八
十七年六月三十日第二審判決（八十七年度上訴字第八四九號，起訴案號：台灣台南
地方法院檢察署八十六年度偵字第二九一二號），提起上訴，本院判決如左：
    主  文
原判決撤銷，發回台灣高等法院台南分院。
    理  由
本件原判決認定上訴人甲○○曾因違反槍砲彈藥刀械管制條例案件，經判處有期徒刑
七月確定，於民國八十三年九月五日執行完畢；不知悔改，復於八十六年初某日，在
其台南市○區○○路三九四巷四十號住處，以其所有如原判決附表所示之各式工具，
改造其他可發射金屬或子彈之槍械，尚未改造完成，於同年一月二十九日為警方人員
據報持檢察官簽發之搜索票，前往上址查獲，扣押上訴人所有如原判決附表編號三至
十四所示槍械零件、改造工具等物等情。因而維持第一審論處上訴人未經許可製造可
發射子彈具有殺傷力之玩具手槍（累犯）罪刑（並依修正後槍砲彈藥刀械管制條例第
十九條第一項規定宣告應於刑之執行完畢後令入勞動場所強制工作年）之判決，駁
回上訴人在第二審之上訴。固非無見。
惟查：一、當事人聲請調查之證據，若於待證之事實確有重要關係，而又非不易調查
或不能調查者，則為明瞭案情起見，自應盡職權能事，踐行調查之程序；倘認無調查
之必要，亦應以裁定駁回其聲請，或於判決內說明其無調查必要之理由，否則即難謂
無應於審判期日調查證據而未予調查之違法。修正前槍砲彈藥刀械管制條例第十條第
一項所定之槍枝，以可發射金屬或子彈具有殺傷力，為其成立犯罪之要件。上訴人於
第一審辯稱查獲之槍枝零件係其拆解小孩之玩具槍，並請求將扣押之槍枝零件，送交
鑑驗查證其是否足以改造為具有殺傷力之槍枝，及查扣之工具可否用以改造具有殺傷
力之槍枝（見第一審卷第十五、二十頁反面）；此與認定上訴人被訴罪名之是否成立
，至有關係，自有確實詳查之必要。第一審及原審俱未予調查，並未以裁定駁回其聲
請，或於判決內說明其無調查必要之理由，難認無調查職責未盡之違法。二、本院按
八十六年十一月二十四日修正公布之槍砲彈藥刀械管制條例固於第十九條第一項增定
「犯（該條例）第七條、第八條、第十條、第十一條、第十二條第一項至第三項、第
十三條第一項至第三項之罪，經判處有期徒刑者，應於刑之執行完畢或赦免後，令入
勞動場所，強制工作，其期間為三年。」，但經司法院大法官會議八十七年十二月十
八日釋字第四七一號解釋稱「此項規定，不問對行為人有無預防矯治其社會危險性之
必要，一律宣付強制工作三年，限制其中不具社會危險性之受處分人之身體、自由部
分，其所採措施與所欲達成預防矯治之目的及所需程度，不合憲法第二十三條所定之
比例原則。犯上開條例第十九條所定之罪，不問對行為人有無預防矯治其社會危險性
之必要，一律宣付強制工作三年之部分，與本解釋意旨不符，應自本解釋公布之日起
不予適用。犯該條例第十九條第一項所列舉之罪，依個案情節符合比例原則部分，固
應適用該條例宣告保安處分；至不符合部分而應宣告保安處分者，則仍由法院斟酌刑
法第九十條第一項規定之要件，依職權為之，於此，自無刑法第二條第二項之適用，
亦即仍有從新從輕原則之適用。」，揆其真意，其所稱「依個案情節符合比例原則部
分，固應適用該條例宣告保安處分」，係指行為時在該條例修正後、裁判時在該解釋
公布後者而言；至於行為時在該條例修正前、裁判時在該條例修正後及該解釋公布後
之案件，則無刑法第二條第二項從新原則之適用，仍應依刑法第二條第一項但書，不
使該條例修正後第十九條第一項溯及既往而適用；至於宜否對被告宣付保安處分，只
能由法院依職權審酌是否符合刑法第九十條第一項規定之要件而定之。原判決既認定
上訴人甲○○係於八十六年一月間犯修正前槍砲彈藥刀械管制條例第十條第四項、第
一項（按即修正後之第十一條第五項、第一項）之未經許可製造其他可發射子彈具有
殺傷力之槍枝未遂罪，依上開說明，自無修正後槍砲彈藥刀械管制條例第十九條第一
項之適用。乃第一審判決逕依該條項對上訴人宣告強制工作，原審於上開解釋公布前
之八十七年六月三十日判決時，未予糾正，而予維持，駁回上訴人在第二審之上訴，
仍有適用法則不當及判決理由不備之違背法令。上訴意旨執上述諸端，指摘原判決不
當，非無理由，應認原判決有撤銷發回更審之原因。
據上論結，應依刑事訴訟法第三百九十七條、第四百零一條，判決如主文。
中      華      民      國    八十九    年     十二     月    二十九    日
                              最高法院刑事第九庭
                                  審判長法官  曾  有  田
                                        法官  陳  宗  鎮
                                        法官  劉  介  民
                                        法官  魏  新  和
                                        法官  孫  增  同
      右正本證明與原本無異
                                              書  記  官
中      華      民      國     九十     年      一      月      四      日


司法院資訊處製作；財團法人民間司法改革基金會備份。
